# Manipulação de dados com dplyr

**Manhã — Parte 2 | 2 horas**

```{r setup, include=FALSE}
library(readr)
library(dplyr)
filmes <- read_csv2("../data/filmes_imdb.csv")
```

## `group_by()` + `summarise()` — o coração da análise {.unnumbered}

```{r}
# Nota média por gênero
filmes %>% 
  group_by(genero) %>% 
  summarise(nota_media = mean(nota), n = n()) %>% 
  arrange(desc(nota_media))

# Contagem rápida
filmes %>% count(genero, sort = TRUE)

# Diretores mais prolíficos
filmes %>% count(diretor, sort = TRUE) %>% head(10)
```

## Pipeline completo {.unnumbered}

```{r}
# Análise completa em um fluxo
filmes %>% 
  filter(ano >= 2000) %>% 
  group_by(genero) %>% 
  summarise(
    nota_media = mean(nota),
    orcamento_medio = mean(orcamento, na.rm = TRUE),
    n = n()
  ) %>% 
  filter(n >= 10) %>% 
  arrange(desc(nota_media))
```

## Exercícios {.unnumbered}

1. Nota média por gênero. Qual a maior? **Resultado:** Documentário (6.84)  
2. Crie `lucro = faturamento - orcamento`. Qual o mais lucrativo? **Resultado:** "The story of cap and trade"  
3. Top 10 diretores com mais filmes. **Resultado:** Woody Allen lidera.
