# Dia 1 — Manhã

**Manhã — Parte 1 | 2 horas**

## O essencial {.unnumbered}

```{r}
# R como calculadora
2 + 3; sqrt(81); 2^3

# Atribuição
nota <- 8.5
filmes <- c("Matrix", "Interestelar", "Parasita")

# Vetores
notas <- c(7.5, 8.0, 9.2, 6.8, 8.7)
mean(notas)  # média
sum(notas)   # soma
length(notas) # quantos
```

## Estruturas de dados {.unnumbered}

```{r}
# Data frame
df <- data.frame(
  titulo = c("Matrix", "Interestelar", "Parasita"),
  ano = c(1999, 2014, 2019),
  nota = c(8.7, 8.6, 8.5)
)
df

# Fatores
genero <- factor(c("Ação", "Drama", "Comédia", "Drama", "Ação"))
table(genero)
```

## Carregando dados reais {.unnumbered}

```{r}
library(dplyr)
library(ggplot2)
library(readr)
library(tidyr)
library(stringr)
library(forcats)
library(purrr)
library(tibble)
filmes <- read_csv2("../data/filmes_imdb.csv")
glimpse(filmes)
dim(filmes)
summary(filmes)
```

## dplyr: seus primeiros verbos {.unnumbered}

```{r}
# Filtrar
filmes %>% filter(nota >= 8.5)

# Selecionar
filmes %>% select(titulo, ano, nota)

# Criar coluna
filmes %>% mutate(lucro = faturamento - orcamento)

# Ordenar
filmes %>% arrange(desc(nota)) %>% select(titulo, nota) %>% head(5)
```

---

## Exercícios

::: {.callout-note}
## Como fazer os exercícios

Cada exercício mostra o **enunciado** e o **resultado esperado**. O código é com você!
:::

### Exercício 1

Crie um vetor `c(8.5, 9.0, 7.5, 8.0, 9.2)` com as notas de 5 filmes e calcule a média.

**Resultado esperado:**
```
[1] 8.44
```

### Exercício 2

Carregue `filmes_imdb.csv` e responda: quantas linhas e quantas colunas o dataset possui?

**Resultado esperado:**
```
[1] 4826   11
```

### Exercício 3

Filtre os filmes com nota maior ou igual a 9.0. Quantos filmes atendem a esse critério?

**Resultado esperado:**
```
[1] 18
```