# Dia 1 — Manhã (continuação)

**Manhã — Parte 2 | 2 horas**

```{r setup, include=FALSE}
library(readr)
library(dplyr)
filmes <- read_csv2("../data/filmes_imdb.csv")
```

## `group_by()` + `summarise()` — o coração da análise {.unnumbered}

```{r}
# Nota média por gênero
filmes %>%
  group_by(genero) %>%
  summarise(nota_media = mean(nota), n = n()) %>%
  arrange(desc(nota_media))

# Contagem rápida
filmes %>% count(genero, sort = TRUE)

# Diretores mais prolíficos
filmes %>% count(diretor, sort = TRUE) %>% head(10)
```

## Pipeline completo {.unnumbered}

```{r}
# Análise completa em um fluxo
filmes %>%
  filter(ano >= 2000) %>%
  group_by(genero) %>%
  summarise(
    nota_media = mean(nota),
    orcamento_medio = mean(orcamento, na.rm = TRUE),
    n = n()
  ) %>%
  filter(n >= 10) %>%
  arrange(desc(nota_media))
```

---

## Exercícios

::: {.callout-note}
## Como fazer os exercícios

Cada exercício mostra o **enunciado** e o **resultado esperado**. O código é com você!
:::

### Exercício 1

Calcule a nota média por gênero. Ordene da maior para a menor nota. Qual gênero tem a maior nota média?

**Resultado esperado:**
```
# A tibble: 19 × 2
   genero     nota_media
   <chr>           <dbl>
 1 Documentário     6.84
 2 Guerra           6.75
 3 História         6.73
 4 Drama            6.56
 5 Musical          6.56
 ...
```

### Exercício 2

Crie uma coluna `lucro = faturamento - orcamento`. Qual é o filme mais lucrativo?

**Resultado esperado:**
```
# A tibble: 1 × 2
  titulo                   lucro
  <chr>                    <dbl>
1 The story of cap and trade  48699922
```

### Exercício 3

Quais são os 10 diretores que mais aparecem no dataset?

**Resultado esperado:**
```
# A tibble: 10 × 2
   diretor           n
   <chr>         <int>
 1 Woody Allen      22
 2 Steven Spielberg 16
 3 Clint Eastwood   15
 ...
```