# Dia 1 — Tarde

**Tarde | 4 horas**

```{r setup, include=FALSE}
library(readr)
library(dplyr)
library(ggplot2)
filmes <- read_csv2("../data/filmes_imdb.csv")
inv_florestal <- read_csv("../data/inv_florestal.csv")
```

## Seus primeiros gráficos 🎬 {.unnumbered}

A receita é simples: `ggplot(dados, aes(x, y)) + geom_tipo()`

```{r}
# Histograma — distribuição das notas
filmes %>% ggplot(aes(x = nota)) + geom_histogram(bins = 30, fill = "#18BC9C", color = "white")

# Dispersão — orçamento × faturamento
filmes %>% ggplot(aes(x = orcamento, y = faturamento)) + geom_point(alpha = 0.3)

# Barras — top 10 gêneros
filmes %>% count(genero, sort = TRUE) %>% head(10) %>% 
  ggplot(aes(x = reorder(genero, n), y = n)) + geom_col(fill = "#18BC9C") + coord_flip()

# Boxplot — nota por gênero
filmes %>% filter(genero %in% c("Ação", "Drama", "Comédia")) %>% 
  ggplot(aes(x = genero, y = nota, fill = genero)) + geom_boxplot() + theme(legend.position = "none")
```

## Com dados florestais 🌲 {.unnumbered}

```{r}
# Distribuição diamétrica
inv_florestal %>% ggplot(aes(x = dap)) + geom_histogram(bins = 30, fill = "#18BC9C")

# Relação hipsométrica
inv_florestal %>% ggplot(aes(x = dap, y = altura, color = especie)) + geom_point(alpha = 0.5)

# Volume por espécie
inv_florestal %>% ggplot(aes(x = especie, y = volume, fill = especie)) + geom_boxplot()
```

## Exercícios {.unnumbered}

1. Histograma de `duracao` com 40 bins. **Resultado:** Pico em 90-100 min.  
2. Gráfico de dispersão `dap` × `altura`, cor por espécie.  
3. Boxplot de `volume` por `especie`. Qual a mediana de cada? **Resultado:** Eucalipto ~0.35 m³, Pinus ~0.20 m³.  
4. Gráfico de barras: volume total por espécie.  
5. Exporte seu melhor gráfico: `ggsave("meu_grafico.png", width = 8, height = 5, dpi = 300)`
