# Indexação {-}

O R tem muitos operadores de indexação e dominá-los permitirá que você execute facilmente uma operação complexa em qualquer tipo de conjunto de dados. Permite manipular dados de forma muito sucinta.
  
  
## Vetores {-}

```{r}
x <- c(5.4, 6.2, 7.1, 4.8)
```

Nós podemos indexar valores de um objeto de 4 maneiras. Usando inteiros positivos.

```{r}
x[1]
x[c(3,1)]
x[c(1, 1)]
x[c(2.1, 2.9)]
```

Usando números inteiros negativos.

```{r}
x[-1]
x[-c(1, 5)]
```

Usando operadores lógicos.

```{r}
x[c(TRUE, TRUE, FALSE, FALSE)]
x[x > 3]
x[which(x >3)]
```

Referenciando objetos por seus nomes.

```{r}
y <- setNames(x, letters[1:4])
y[c("d", "c", "a")]
y[c("a", "a", "a")]
z <- c(abc = 1, def = 2)
z[c("a", "d")]
```
  
  
## Listas {-}

Indexar uma lista funciona exatamente da mesma maneira como subconjunto de um vetor atômico. Indexar uma lista com `[` sempre retornará uma lista: `[[` e `$`, conforme descrito abaixo, permitem que você retire os componentes da lista.

```{r}
x <- as.list(1:10)
x[1:5]
```

Para extrair elementos individuais dentro de uma lista, use o operador `[[`.

```{r}
x[[5]]
class(x[[5]])
another_variable <- x[[5]]
```

Ou usando seus nomes.

```{r}
names(x) <- letters[1:5]
x$a
x[["a"]]
```
  
  
## Matrizes {-}

Uma matriz é um subconjunto com dois argumentos dentro de colchetes simples, `[]`, e separados por uma vírgula. O primeiro argumento especifica as linhas e o segundo as colunas.

```{r}
a <- matrix(1:9, nrow = 3)
colnames(a) <- c("A", "B", "C")
a[1:2, ]
a[c(T, F, T), c("B", "A")]
a[0, -2]
```


## Data frames {-}

```{r}
df <- data.frame(x = 1:3, y = 3:1, z = letters[1:3])
df[df$x == 2, ]
df[c(1, 3), ]
```

Há duas maneiras de selecionar colunas de um data frame, como Como uma lista ou como uma matriz.

```{r}
df[c("x", "z")]
df[c(1, 3)]
df[, c("x", "z")]
```

Há uma diferença importante se você selecionar uma coluna simples: o subconjunto de matriz simplifica por padrão, o subconjunto de lista não.

```{r}
df[, "x"]
df["x"]
```


## Exercícios {-}


(@) **Crie um vetor chamado 'y' com os 30 numeros aleatórios. Mostre todos os numeros do vetor e em segue mostre apenas o quinto e o ultimo elemento.**

```{r echo=FALSE, eval=TRUE}
y <- rnorm(30)

y
cat("\n")
y[c(5, 30)]
```
<br>

(@) **Armazene este data frame `data.frame(a = letters[1:10], b = 10:1)` em um objeto de nome 'x'. Em seguida mostre seu conteúdo.**

```{r echo=FALSE, eval=TRUE}
x <- data.frame(a = letters[1:10], b = 10:1)
x
```
<br>

(@) **Extraia do data frame 'x' apenas a columa a, de forma que o resultado seja um vetor.**

```{r echo=FALSE, eval=TRUE}
x$a
```
<br>

(@) **Extraia do data frame 'x' todas as linhas que tenham na coluna b um número menor que 7.**

```{r echo=FALSE, eval=TRUE}
x[x$b < 7, ]
```











