# Introdução ao R e RStudio

**Dia 1 — Manhã | 4 horas**

Este capítulo condensa o essencial para começar: o que é R, como instalar, estruturas de dados e primeiros passos no console.

## O que é o R? {.unnumbered}

O R é uma linguagem de programação gratuita para computação estatística e gráficos, mantida pelo R-core team. Com mais de 20.000 pacotes, é uma das ferramentas mais usadas no mundo para análise de dados.

**Por que R?** Gratuito, comunidade enorme, scripts reprodutíveis, gráficos profissionais.

## Instalação {.unnumbered}

1. Instale o **R** em [cran.r-project.org](https://cran.r-project.org/)
2. Instale o **RStudio** em [posit.co/download/rstudio-desktop](https://posit.co/download/rstudio-desktop/)

::: {.callout-warning}
Instale o R **primeiro**, depois o RStudio.
:::

## Primeiros passos {.unnumbered}

```{r}
# Calculadora
2 + 3
sqrt(81)

# Atribuição
nota <- 8.5
titulo <- "O Poderoso Chefão"

# Vetores
notas <- c(7.5, 8.0, 9.2, 6.8, 8.7)
mean(notas)
sum(notas)
length(notas)
```

## Estruturas de dados {.unnumbered}

```{r}
# Fatores
genero <- factor(c("Ação", "Drama", "Comédia", "Drama", "Ação"))
table(genero)

# Data frame
df <- data.frame(
  titulo = c("Matrix", "Interestelar", "Parasita"),
  ano = c(1999, 2014, 2019),
  nota = c(8.7, 8.6, 8.5)
)
df
```

```{r}
# Inspecionar dados
library(dplyr)
library(ggplot2)
library(readr)
library(tidyr)
library(stringr)
library(forcats)
library(purrr)
library(tibble)
filmes <- read_csv2("../data/filmes_imdb.csv")
glimpse(filmes)
head(filmes, 5)
summary(filmes)
dim(filmes)
```

## Exercícios {.unnumbered}

### Exercício 1

Crie um vetor com notas de 5 filmes e calcule a média.

**Resultado esperado:** `[1] 8.4`

### Exercício 2

Carregue `filmes_imdb.csv`. Quantas linhas e colunas? Qual a nota média?

**Resultado esperado:** `[1] 4826   11` e `[1] 6.37`
