# Manipulação de dados com dplyr

**Dia 1 — Tarde | 4 horas**

```{r setup, include=FALSE}
library(readr)
library(dplyr)
library(ggplot2)
filmes <- read_csv2("../data/filmes_imdb.csv")
inv_florestal <- read_csv("../data/inv_florestal.csv")
parcelas <- read_csv("../data/parcelas.csv")
```

## O pipe: `%>%` {.unnumbered}

Atalho: `Ctrl/Cmd + Shift + M`. Encadeia operações da esquerda para a direita:

```{r}
# Demonstração: o pipe encadeia operações
filmes %>% 
  filter(ano > 2000) %>% 
  arrange(desc(nota))
```

## Os 6 verbos do dplyr {.unnumbered}

| Verbo | O que faz |
|-------|-----------|
| `filter()` | Filtra linhas |
| `select()` | Seleciona colunas |
| `mutate()` | Cria/modifica colunas |
| `arrange()` | Ordena |
| `summarise()` | Resume |
| `group_by()` | Agrupa |

### `filter()`

```{r}
# Filmes com nota ≥ 8.5
filmes %>% filter(nota >= 8.5)

# Ação OU Comédia
filmes %>% filter(genero %in% c("Ação", "Comédia"))
```

### `select()` e `mutate()`

```{r}
filmes %>% select(titulo, ano, nota)

filmes %>% 
  mutate(
    lucro = faturamento - orcamento,
    lucro_milhoes = lucro / 1000000
  ) %>% 
  arrange(desc(lucro)) %>% 
  select(titulo, lucro_milhoes) %>% 
  head(5)
```

### `group_by()` + `summarise()`

```{r}
# Nota média por gênero
filmes %>% 
  group_by(genero) %>% 
  summarise(nota_media = mean(nota), n = n()) %>% 
  arrange(desc(nota_media))
```

### `count()`

```{r}
filmes %>% count(genero, sort = TRUE)
```

## 🎬 Primeiros gráficos {.unnumbered}

```{r}
# Histograma
filmes %>% ggplot(aes(x = nota)) + geom_histogram(bins = 30, fill = "#18BC9C")

# Dispersão
filmes %>% ggplot(aes(x = orcamento, y = faturamento)) + geom_point(alpha = 0.3)

# Barras — top 10 gêneros
filmes %>% count(genero, sort = TRUE) %>% head(10) %>% 
  ggplot(aes(x = reorder(genero, n), y = n)) + geom_col(fill = "#18BC9C") + coord_flip()

# Boxplot
filmes %>% filter(genero %in% c("Ação", "Drama", "Comédia")) %>% 
  ggplot(aes(x = genero, y = nota, fill = genero)) + geom_boxplot()
```

## Exercícios {.unnumbered}

### Exercício 1

Filtre filmes com nota ≥ 8.5. Quantos são?  
**Resultado esperado:** 103 filmes.

### Exercício 2

Crie `lucro = faturamento - orcamento`. Qual o filme mais lucrativo?  
**Resultado esperado:** `"The story of cap and trade"` com lucro de 48.7 milhões.

### Exercício 3

Nota média por gênero, ordenada da maior para a menor.  
**Resultado esperado:** Documentário (6.84), Guerra (6.75), História (6.73)...

### Exercício 4

Crie um histograma de `duracao` com 40 bins.  
**Resultado esperado:** Pico em 90-100 min, assimétrica à direita.
