# Dia 1 — Tarde

**Dia 1 — Tarde | 4 horas**

```{r setup, include=FALSE}
library(readr)
library(dplyr)
library(ggplot2)
filmes <- read_csv2("../data/filmes_imdb.csv")
inv_florestal <- read_csv("../data/inv_florestal.csv")
parcelas <- read_csv("../data/parcelas.csv")
```

## O pipe: `%>%` {.unnumbered}

Atalho: `Ctrl/Cmd + Shift + M`. Encadeia operações da esquerda para a direita:

```{r}
# Demonstração: o pipe encadeia operações
filmes %>%
  filter(ano > 2000) %>%
  arrange(desc(nota))
```

## Os 6 verbos do dplyr {.unnumbered}

| Verbo | O que faz |
|-------|-----------|
| `filter()` | Filtra linhas |
| `select()` | Seleciona colunas |
| `mutate()` | Cria/modifica colunas |
| `arrange()` | Ordena |
| `summarise()` | Resume |
| `group_by()` | Agrupa |

### `filter()`

```{r}
# Filmes com nota ≥ 8.5
filmes %>% filter(nota >= 8.5)

# Ação OU Comédia
filmes %>% filter(genero %in% c("Ação", "Comédia"))
```

### `select()` e `mutate()`

```{r}
filmes %>% select(titulo, ano, nota)

filmes %>%
  mutate(
    lucro = faturamento - orcamento,
    lucro_milhoes = lucro / 1000000
  ) %>%
  arrange(desc(lucro)) %>%
  select(titulo, lucro_milhoes) %>%
  head(5)
```

### `group_by()` + `summarise()`

```{r}
# Nota média por gênero
filmes %>%
  group_by(genero) %>%
  summarise(nota_media = mean(nota), n = n()) %>%
  arrange(desc(nota_media))
```

### `count()`

```{r}
filmes %>% count(genero, sort = TRUE)
```

## 🎬 Primeiros gráficos {.unnumbered}

```{r}
# Histograma
filmes %>% ggplot(aes(x = nota)) + geom_histogram(bins = 30, fill = "#18BC9C")

# Dispersão
filmes %>% ggplot(aes(x = orcamento, y = faturamento)) + geom_point(alpha = 0.3)

# Barras — top 10 gêneros
filmes %>% count(genero, sort = TRUE) %>% head(10) %>%
  ggplot(aes(x = reorder(genero, n), y = n)) + geom_col(fill = "#18BC9C") + coord_flip()

# Boxplot
filmes %>% filter(genero %in% c("Ação", "Drama", "Comédia")) %>%
  ggplot(aes(x = genero, y = nota, fill = genero)) + geom_boxplot()
```

---

## Exercícios

::: {.callout-note}
## Como fazer os exercícios

Cada exercício mostra o **enunciado** e o **resultado esperado**. O código é com você!
:::

### Exercício 1

Filtre os filmes com nota maior ou igual a 8.5. Quantos filmes atendem a esse critério?

**Resultado esperado:**
```
# A tibble: 1 × 1
      n
  <int>
1   103
```

### Exercício 2

Crie uma coluna `lucro = faturamento - orcamento` e encontre os 5 filmes mais lucrativos.

**Resultado esperado:**
```
# A tibble: 5 × 2
  titulo                        lucro
  <chr>                         <dbl>
1 The story of cap and trade 48699922
2 Sholay                     18599922
3 Ram Teri Ganga Maili       12599881
4 ET                          8999901
5 Black Friday                1999989
```

### Exercício 3

Calcule a nota média e o número de filmes por gênero. Ordene da maior para a menor nota média.

**Resultado esperado:**
```
# A tibble: 19 × 3
   genero          nota_media     n
   <chr>                <dbl> <int>
 1 Documentário          6.84    70
 2 Guerra                6.75    19
 3 História              6.73    21
 4 Drama                 6.56   964
 ...
```

### Exercício 4

Crie um histograma da coluna `duracao` (duração dos filmes em minutos). Use 40 bins.

**Resultado esperado:**

*Um histograma com pico em torno de 90-100 minutos, distribuição assimétrica à direita.*