# Dia 2 — Manhã

**Dia 2 — Manhã | 4 horas**

```{r setup, include=FALSE}
library(readr)
library(dplyr)
library(ggplot2)
filmes <- read_csv2("../data/filmes_imdb.csv")
elenco <- read_csv("../data/elenco.csv")
inv_florestal <- read_csv("../data/inv_florestal.csv")
parcelas <- read_csv("../data/parcelas.csv")
```

## Joins: cruzando tabelas {.unnumbered}

```{r}
# left_join: adiciona colunas da tabela direita à esquerda
filmes_com_elenco <- filmes %>% left_join(elenco, by = c("codigo_filme" = "codigo"))

# Anti_join: o que NÃO tem correspondência
inv_florestal %>% anti_join(parcelas, by = "parcela")
```

## Visualização com ggplot2 {.unnumbered}

```{r}
# Dispersão + tendência
inv_florestal %>%
  ggplot(aes(x = dap, y = altura, color = especie)) +
  geom_point(alpha = 0.5) +
  geom_smooth(method = "lm", se = FALSE) +
  scale_color_brewer(palette = "Set1") +
  labs(title = "Relação hipsométrica", x = "DAP (cm)", y = "Altura (m)") +
  theme_minimal()

# Facetas
inv_florestal %>%
  ggplot(aes(x = dap, y = altura)) +
  geom_point(alpha = 0.5) +
  geom_smooth(method = "lm", formula = y ~ log(x), se = FALSE) +
  facet_wrap(~especie)

# Boxplot
inv_florestal %>%
  ggplot(aes(x = especie, y = volume, fill = especie)) +
  geom_boxplot() + theme(legend.position = "none")

# Barras — volume por parcela
inv_florestal %>% group_by(parcela) %>% summarise(v = sum(volume)) %>%
  ggplot(aes(x = reorder(factor(parcela), v), y = v)) +
  geom_col(fill = "#18BC9C") + coord_flip() + labs(x = "Parcela", y = "Volume (m³)")
```

---

## Exercícios

::: {.callout-note}
## Como fazer os exercícios

Cada exercício mostra o **enunciado** e o **resultado esperado**. O código é com você!
:::

### Exercício 1

Faça um `left_join` entre `inv_florestal` e `parcelas`. Calcule o volume por hectare para cada parcela e encontre a parcela mais produtiva.

**Resultado esperado:**
```
# A tibble: 1 × 2
  parcela volume_ha
  <chr>       <dbl>
1 Parcela 7     420
```

### Exercício 2

Crie um boxplot de `dap` por `especie` com cores diferentes para cada espécie.

**Resultado esperado:**

*Boxplot mostrando Eucalipto com DAP mediano ~20 cm e Pinus ~17 cm.*

### Exercício 3

Plote `dap` × `volume` com `geom_point()` e `geom_smooth()`, colorido por espécie. Qual o padrão observado?

**Resultado esperado:**

*Curva exponencial — o volume cresce proporcionalmente ao DAP².*