# Dia 2 — Tarde

**Dia 2 — Tarde (parte 1) | 2 horas**

```{r setup, include=FALSE}
library(readr)
library(dplyr)
library(ggplot2)
library(patchwork)
inv_florestal <- read_csv("../data/inv_florestal.csv")
```

## Customização e exportação {.unnumbered}

```{r}
# Gráfico completo para relatório
inv_florestal %>%
  ggplot(aes(x = dap, y = altura, color = especie)) +
  geom_point(alpha = 0.5, size = 2) +
  geom_smooth(method = "lm", formula = y ~ log(x), se = TRUE, alpha = 0.2) +
  scale_color_brewer(palette = "Set1") +
  labs(title = "Relação hipsométrica — Inventário Florestal",
       subtitle = "Curvas ajustadas por espécie (IC 95%)",
       x = "DAP (cm)", y = "Altura total (m)", color = "Espécie",
       caption = "Fonte: Inventário florestal") +
  theme_minimal(base_size = 13) +
  theme(plot.title = element_text(face = "bold"), legend.position = "bottom")
```

```{r}
# Dashboard com patchwork
p1 <- inv_florestal %>% ggplot(aes(x = dap)) + geom_histogram(bins = 30, fill = "#18BC9C") + labs(title = "Dist. diamétrica")
p2 <- inv_florestal %>% ggplot(aes(x = dap, y = altura, color = especie)) + geom_point(alpha = 0.5) + labs(title = "Hipsométrica")
p3 <- inv_florestal %>% ggplot(aes(x = especie, y = volume, fill = especie)) + geom_boxplot() + theme(legend.position = "none")
p4 <- inv_florestal %>% group_by(parcela) %>% summarise(v = sum(volume)) %>%
  ggplot(aes(x = factor(parcela), y = v)) + geom_col(fill = "#2C3E50") + labs(title = "Volume/parcela", x = "Parcela")

(p1 + p2) / (p3 + p4)
```

```{r}
# Exportar
# ggsave("dashboard.png", width = 10, height = 7, dpi = 300)
```

---

## Exercícios

::: {.callout-note}
## Como fazer os exercícios

Cada exercício mostra o **enunciado** e o **resultado esperado**. O código é com você!
:::

### Exercício 1

Crie um histograma do DAP com 30 bins, título descritivo e rótulos dos eixos.

**Resultado esperado:**

*Um histograma com 30 barras, título "Distribuição diamétrica" no topo e labels "DAP (cm)" no eixo x e "Contagem" no eixo y.*

### Exercício 2

Crie um boxplot de volume por espécie. Qual espécie apresenta maior variabilidade?

**Resultado esperado:**

*Boxplot mostrando Eucalipto com amplitude maior que Pinus, indicando maior variabilidade no volume.*

### Exercício 3

Crie um gráfico de barras com o volume total por parcela (apenas as 10 mais produtivas), com `coord_flip()` para facilitar a leitura.

**Resultado esperado:**

*Gráfico de barras horizontal com as 10 parcelas mais produtivas no eixo y, ordered by volume.*

### Exercício 4

Exporte seu melhor gráfico como PNG com 8×5 polegadas e 300 DPI.

**Resultado esperado:**

*Arquivo PNG salvo no diretório de trabalho.*