# Introdução ao R e RStudio

**Dia 1 — Manhã | 4 horas**

## Objetivos {.unnumbered}

Ao final deste capítulo, você será capaz de:

- Entender o que é o R e por que usá-lo
- Instalar o R e o RStudio
- Navegar pelo ambiente do RStudio
- Criar e manipular objetos (vetores, fatores, data frames)
- Executar seus primeiros scripts em R

---

## O que é o R?

O R é uma linguagem de programação e um ambiente para computação estatística e gráficos. É mantido por um grupo de voluntários de vários países, o **R-core team**, e distribuído gratuitamente pelo site do [CRAN](https://cran.r-project.org/).

O R nasceu nos anos 90 a partir de uma implementação da linguagem S, criada por John Chambers no Bell Laboratories. Desde então, cresceu em ritmo acelerado e hoje é um dos principais softwares de análise de dados do mundo.

::: {.callout-tip}
## Por que aprender R?

- **Gratuito** — sem licenças, sem custos
- **Comunidade enorme** — mais de 20.000 pacotes disponíveis
- **Reprodutibilidade** — scripts documentam toda a análise
- **Gráficos profissionais** — ggplot2 é referência em visualização
- **Integração** — RMarkdown/Quarto geram relatórios, sites, dashboards e slides
:::

---

## Instalação

### R

1. Acesse [cran.r-project.org](https://cran.r-project.org/)
2. Escolha seu sistema operacional (Windows, Mac ou Linux)
3. Faça o download e execute o instalador
4. Siga as instruções padrão

### RStudio

O RStudio é um ambiente de desenvolvimento integrado (IDE) que facilita muito o trabalho com R. Ele oferece editor de código, console, visualizador de gráficos, gerenciador de arquivos e muito mais.

1. Acesse [posit.co/download/rstudio-desktop](https://posit.co/download/rstudio-desktop/)
2. Faça o download da versão gratuita (RStudio Desktop)
3. Instale normalmente

::: {.callout-warning}
## Atenção!

Instale o **R primeiro**, depois o RStudio. O RStudio precisa encontrar o R instalado no sistema para funcionar.
:::

---

## Conhecendo o RStudio

Ao abrir o RStudio, você verá 4 painéis principais:

| Painel | Localização | Função |
|--------|:----------:|--------|
| **Editor** | Superior esquerdo | Escrever scripts `.R` |
| **Console** | Inferior esquerdo | Executar comandos e ver resultados |
| **Environment** | Superior direito | Ver objetos criados |
| **Files/Plots/Help** | Inferior direito | Arquivos, gráficos e ajuda |

::: {.callout-tip}
## Atalho essencial

`Ctrl + Enter` (ou `Cmd + Enter` no Mac) executa a linha atual do editor no console. É o atalho que você mais vai usar!
:::

---

## Primeiros passos no console

O console é onde o R recebe comandos e mostra resultados. Vamos começar usando o R como uma calculadora:

```{r}
# Soma
2 + 3

# Multiplicação
4 * 5

# Potência
2^3

# Raiz quadrada
sqrt(81)

# Expressão completa
(10 + 5) * 3 / 2
```

### Atribuição: guardando valores em objetos

Para guardar resultados e reutilizá-los depois, usamos o operador de atribuição `<-`:

```{r}
# Guardando um número
nota_filme <- 8.5
nota_filme

# Guardando texto
titulo <- "O Poderoso Chefão"
titulo

# Usando o objeto em operações
nota_filme * 2
nota_filme + 1.5
```

::: {.callout-important}
## `<-` ou `=`?

Em R, o operador tradicional de atribuição é `<-` (atalho: `Alt + -`). Você também pode usar `=`, mas `<-` é o padrão da comunidade R. Use o que preferir, mas seja consistente.
:::

### Comentários

Tudo que vem depois de `#` é ignorado pelo R. Use comentários para explicar seu código:

```{r}
# Isto é um comentário — o R ignora esta linha
x <- 10  # comentário ao lado do código também funciona
```

### Pedindo ajuda

```{r}
# Ajuda de uma função específica
# ?mean
# ?ggplot

# Busca por termo
# ??histograma
```

---

## Estruturas de dados no R

No R, tudo é um **objeto**. Os objetos podem ser de diferentes tipos e estruturas. Entender essas estruturas é fundamental — é com elas que você vai trabalhar todos os dias.

### Vetores atômicos

O vetor é a estrutura mais básica: uma sequência de valores do mesmo tipo.

```{r}
# Vetor numérico
notas <- c(7.5, 8.0, 9.2, 6.8, 8.7)
notas

# Vetor de texto (character)
filmes <- c("Matrix", "Interestelar", "Parasita")
filmes

# Vetor lógico (TRUE/FALSE)
filmes_brasileiros <- c(TRUE, FALSE, FALSE)
filmes_brasileiros

# Operações com vetores
mean(notas)       # média
sum(notas)        # soma
length(notas)     # comprimento
max(notas)        # máximo
min(notas)        # mínimo
```

::: {.callout-tip}
## Use `c()` para criar vetores

A função `c()` significa *combine* (combinar). Use-a sempre que quiser juntar valores em um vetor.
:::

### Valores especiais

```{r}
# NA = Not Available (dado ausente)
dados <- c(23, 45, NA, 32, NA)
dados

mean(dados)             # NA — precisa lidar com os ausentes
mean(dados, na.rm = TRUE)  # remove os NA antes de calcular
```

```{r}
# NaN = Not a Number
0 / 0
```

```{r}
# NULL = ausência de valor (objeto vazio)
NULL

# Inf = infinito
1 / 0
```

### Conversão entre tipos (coerção)

Às vezes você precisa converter um tipo de dado em outro:

```{r}
# Texto para número
as.numeric("42")

# Número para texto
as.character(42)

# Número para lógico
as.logical(c(1, 0, 1, 0))

# Cuidado: conversão impossível gera NA
as.numeric("quarenta e dois")
```

### Fatores

Fatores são usados para representar **variáveis categóricas** — como gênero de filme, espécie de árvore ou tipo de tratamento.

```{r}
# Criando um fator
genero <- factor(c("Ação", "Drama", "Comédia", "Drama", "Ação"))
genero

# Níveis do fator
levels(genero)

# Contagem por nível
table(genero)
```

### Listas

Listas podem conter elementos de **tipos diferentes** — diferente dos vetores, onde tudo precisa ser do mesmo tipo.

```{r}
# Uma lista com número, texto e vetor
filme_info <- list(
  titulo = "Matrix",
  ano = 1999,
  generos = c("Ação", "Ficção científica"),
  nota = 8.7
)
filme_info

# Acessando elementos da lista
filme_info$titulo
filme_info$ano
```

### Data frames e tibbles

O data frame é a estrutura mais importante para análise de dados: uma **tabela** com linhas (observações) e colunas (variáveis).

```{r}
# Criando um data frame manualmente
df <- data.frame(
  titulo = c("Matrix", "Interestelar", "Parasita"),
  ano = c(1999, 2014, 2019),
  nota = c(8.7, 8.6, 8.5)
)
df
```

No `tidyverse`, usamos uma versão moderna do data frame chamada **tibble**:

```{r}
library(dplyr)
library(ggplot2)
library(readr)
library(tidyr)
library(stringr)
library(forcats)
library(purrr)
library(tibble)

tibble(
  titulo = c("Matrix", "Interestelar", "Parasita"),
  ano = c(1999, 2014, 2019),
  nota = c(8.7, 8.6, 8.5)
)
```

### Conhecendo seus dados

Três funções essenciais para inspecionar qualquer dataset:

```{r}
# Carregando o dataset de filmes
library(readr)
filmes <- read_csv2("../data/filmes_imdb.csv")

# Estrutura do dataset
glimpse(filmes)

# Primeiras linhas
head(filmes, 5)

# Resumo estatístico das colunas
summary(filmes)
```

```{r}
# Dimensões
dim(filmes)     # linhas × colunas
nrow(filmes)    # número de linhas
ncol(filmes)    # número de colunas
names(filmes)   # nomes das colunas
```

---

## Exercícios

::: {.callout-note}
## Como fazer os exercícios

Cada exercício mostra o **enunciado** e o **resultado esperado**. O código é com você! Escreva sua solução, execute e confira se o resultado bate com o que está no livro.
:::

### Exercício 1

Crie um vetor com as notas de 5 filmes e calcule a média.

**Resultado esperado:**
```
[1] 8.4
```

### Exercício 2

Crie um vetor `c(8.5, 9.0, NA, 7.5, NA)` e calcule a média sem os valores ausentes.

**Resultado esperado:**
```
[1] 8.333333
```

### Exercício 3

Crie um fator com os gêneros `"Ação"`, `"Drama"`, `"Comédia"`, `"Drama"`, `"Ação"`. Mostre a tabela de frequência.

**Resultado esperado:**
```
Ação   Comédia   Drama 
   2         1       2 
```

### Exercício 4

Carregue o dataset `filmes_imdb.csv` e responda:

**a)** Quantas linhas e quantas colunas o dataset possui?

**Resultado esperado:**
```
[1] 4826   11
```

**b)** Qual é a nota média dos filmes?

**Resultado esperado:**
```
[1] 6.37
```

**c)** Qual é o filme mais recente e qual o mais antigo?

**Resultado esperado:**
```
# A tibble: 1 × 2
   ano    n
  <dbl> <int>
1  2016  4826
```
