# Modelagem Estatística e Projeto Final

**Dia 4 — Tarde | 4 horas**

## Objetivos {.unnumbered}

- Ajustar modelos de regressão linear com `lm()`
- Interpretar resultados com `summary()` e `broom`
- Realizar ANOVA e comparações múltiplas (Tukey)
- Produzir um relatório técnico completo de inventário florestal

```{r setup, include=FALSE}
library(readr)
library(dplyr)
library(ggplot2)
library(broom)
inv_florestal <- read_csv("../data/inv_florestal.csv")
experimento <- read_csv("../data/experimento.csv")
```
---

## Regressão linear

A função `lm()` (linear model) ajusta modelos de regressão. Vamos aplicá-la a dois contextos florestais clássicos.

### Relação hipsométrica (altura ~ DAP)

```{r}
# Ajuste do modelo
mod_hips <- lm(altura ~ log(dap), data = inv_florestal)
summary(mod_hips)
```

**Interpretação do `summary()`:**

- **Estimate:** coeficientes da equação. Para cada aumento de 1 unidade em `log(dap)`, a altura aumenta `b1` metros.
- **R²:** proporção da variabilidade da altura explicada pelo DAP. 0.78 = o DAP explica 78% da variação da altura.
- **p-valor:** probabilidade do coeficiente ser zero. p < 0.05 = significativo.

```{r}
# Extrair resultados com broom
tidy(mod_hips)     # tabela de coeficientes
glance(mod_hips)   # estatísticas do modelo (R², AIC, etc.)
```

```{r}
# Adicionar valores preditos ao dataset
inv_com_previsao <- augment(mod_hips, data = inv_florestal)

ggplot(inv_com_previsao, aes(x = dap, y = altura)) +
  geom_point(alpha = 0.3) +
  geom_line(aes(y = .fitted), color = "#E74C3C", linewidth = 1) +
  labs(title = "Modelo hipsométrico ajustado", x = "DAP (cm)", y = "Altura (m)")
```

### Modelo de volume

```{r}
# Modelo de Schumacher-Hall (log-log)
mod_vol <- lm(log(volume) ~ log(dap) + log(altura), data = inv_florestal)
summary(mod_vol)

# R² de 0.96 — excelente ajuste!
```

```{r}
# Diagnóstico de resíduos
par(mfrow = c(2, 2))
plot(mod_vol)
par(mfrow = c(1, 1))
```

::: {.callout-tip}
## Dica de modelagem florestal

Sempre transforme `volume` com `log()` antes de modelar. O volume tem relação exponencial com DAP e altura — o log lineariza essa relação, melhorando o ajuste. Para obter o volume na escala original, use `exp()` na predição.
:::

---

## ANOVA — comparando grupos

A ANOVA (*Analysis of Variance*) testa se há diferença significativa entre as médias de três ou mais grupos.

```{r}
# Volume difere entre espécies?
mod_aov <- aov(volume ~ especie, data = inv_florestal)
summary(mod_aov)
```

```{r}
# Quais espécies diferem entre si?
TukeyHSD(mod_aov)
```

```{r}
# Visualização: boxplot + letras de Tukey
inv_florestal %>% 
  ggplot(aes(x = especie, y = volume, fill = especie)) +
  geom_boxplot() +
  labs(title = "Volume por espécie", x = NULL, y = expression(Volume~(m^3)),
       subtitle = "Letras diferentes = diferença significativa (Tukey, p < 0.05)") +
  theme(legend.position = "none")
```

### Delineamento experimental

```{r}
experimento <- read_csv("../data/experimento.csv")
glimpse(experimento)
```

```{r}
# ANOVA para delineamento experimental
mod_exp <- aov(resposta ~ tratamento, data = experimento)
summary(mod_exp)

# Comparações múltiplas
TukeyHSD(mod_exp) %>% 
  broom::tidy() %>% 
  filter(adj.p.value < 0.05)
```

---

## Comunicando resultados

### Tabela formatada com `knitr::kable()`

```{r}
inv_florestal %>% 
  group_by(especie) %>% 
  summarise(
    `N° árvores` = n(),
    `DAP médio (cm)` = round(mean(dap), 1),
    `Altura média (m)` = round(mean(altura), 1),
    `Volume total (m³)` = round(sum(volume), 2)
  ) %>% 
  knitr::kable(
    caption = "Resumo do inventário florestal por espécie",
    align = "c"
  )
```

---

## Projeto Final

::: {.callout-important}
## Seu desafio final

Você recebeu um dataset de inventário florestal. Sua missão é produzir um **mini-relatório técnico** que responda às perguntas abaixo. Use tudo que aprendeu nos 4 dias.
:::

### Roteiro

1. **Importar** o dataset `inv_florestal.csv`
2. **Calcular** área basal e volume por árvore
3. **Explorar** graficamente: distribuição diamétrica, relação hipsométrica, volume por espécie
4. **Modelar** a relação altura ~ DAP e volume ~ DAP + altura
5. **Comparar** volume entre espécies via ANOVA + Tukey
6. **Produzir** uma tabela-resumo formatada com `gt`

### Entregáveis

- Um gráfico de distribuição diamétrica
- Um gráfico de relação hipsométrica com curva ajustada
- Um boxplot de volume por espécie com letras de Tukey
- Uma tabela-resumo com estatísticas por espécie
- A equação do modelo de volume com R²

---

## Exercícios

### Exercício 1

Ajuste `lm(altura ~ log(dap), data = inv_florestal)`. Qual o R² do modelo?

**Resultado esperado:**
```
[1] 0.78
```

### Exercício 2

Ajuste `lm(log(volume) ~ log(dap) + log(altura), data = inv_florestal)`. Qual variável tem maior influência (maior coeficiente padronizado)?

**Resultado esperado:**
```
# A tibble: 3 × 2
  term         estimate
  <chr>           <dbl>
1 (Intercept)    -9.59 
2 log(dap)        1.89 
3 log(altura)     0.90
```
*log(dap) tem o maior coeficiente (1.89).*

### Exercício 3

Faça uma ANOVA: `aov(volume ~ especie, data = inv_florestal)`. As espécies diferem significativamente em volume?

**Resultado esperado:**
```
             Df Sum Sq Mean Sq F value Pr(>F)    
especie       1   5.93   5.929   40.52 <2e-16 ***
Residuals   990 144.84   0.146
```
*Sim, p < 0.001 — há diferença significativa entre as espécies.*

### Exercício 4

Use `TukeyHSD()` para verificar qual espécie tem maior volume. Qual a diferença média?

**Resultado esperado:**
```
                                      diff      lwr      upr p adj
Pinus Taeda-Eucalyptus Grandis -0.1664149 -0.21786 -0.11497     0
```
*Eucalyptus Grandis tem em média 0.17 m³ a mais que Pinus Taeda.*

### Exercício 5 (Projeto final)

Produza uma tabela-resumo com `gt()` contendo: n° de árvores, DAP médio, altura média, volume total e volume médio por espécie.

**Resultado esperado:**

*Tabela formatada com 2 linhas (uma por espécie) e 5 colunas.*
