# Dia 1 — Tarde

**Dia 1 — Tarde | 4 horas**

## Objetivos {.unnumbered}

Ao final deste capítulo, você será capaz de:

- Importar dados de arquivos CSV
- Filtrar, selecionar, transformar e resumir dados com `dplyr`
- Usar o pipe (`%>%`) para encadear operações
- Criar seus primeiros gráficos com `ggplot2`

---

## Importando dados

Tudo começa com a importação. O pacote `readr` (parte do `tidyverse`) oferece funções rápidas e consistentes para ler arquivos:

```{r}
library(dplyr)
library(ggplot2)
library(readr)
library(tidyr)
library(stringr)
library(forcats)
library(purrr)
library(tibble)

# CSV com vírgula como separador (padrão americano)
filmes <- read_csv2("../data/filmes_imdb.csv")

# Se o arquivo usar ponto-e-vírgula (comum no Brasil)
# filmes <- read_csv2("../data/filmes_imdb.csv")
```

```{r}
glimpse(filmes)
```

Temos 4826 filmes com 11 colunas: título, ano, nota, orçamento, faturamento, gênero, diretor, duração, etc.

---

## O pipe: `%>%`

O pipe (`%>%`) é o encadeamento de operações. Em vez de aninhar funções ou criar objetos intermediários, você conecta os passos com `%>%`:

```{r}
# Sem pipe (difícil de ler):
head(arrange(summarise(group_by(filter(filmes, ano > 2000), genero), nota_media = mean(nota)), desc(nota_media)), 5)

# Com pipe (leitura natural, da esquerda para a direita):
filmes %>% 
  filter(ano > 2000) %>% 
  group_by(genero) %>% 
  summarise(nota_media = mean(nota)) %>% 
  arrange(desc(nota_media)) %>% 
  head(5)
```

::: {.callout-tip}
## Atalho do pipe

`Ctrl + Shift + M` (Windows/Linux) ou `Cmd + Shift + M` (Mac). Grave esse atalho — você vai usá-lo centenas de vezes por dia!
:::

---

## Os 6 verbos do dplyr

O `dplyr` é baseado em seis funções principais (verbos) que cobrem a maioria das operações com tabelas:

| Verbo | O que faz | Equivalente mental |
|-------|-----------|-------------------|
| `filter()` | Filtra **linhas** | "Quero só esses..." |
| `select()` | Seleciona **colunas** | "Só me interessa..." |
| `mutate()` | Cria/modifica **colunas** | "Calcula pra mim..." |
| `arrange()` | **Ordena** linhas | "Organiza por..." |
| `summarise()` | **Resume** em um número | "Resume isso..." |
| `group_by()` | **Agrupa** para operações | "Para cada..." |

---

### `filter()` — Filtrar linhas

Filtra linhas com base em condições lógicas:

```{r}
# Filmes com nota maior ou igual a 9.0
filmes %>% 
  filter(nota >= 9.0)

# Filmes de ação com nota acima de 8.0
filmes %>% 
  filter(genero == "Ação", nota > 8.0)

# Filmes de 2010 ou mais recentes, com orçamento acima de 100 milhões
filmes %>% 
  filter(ano >= 2010, orcamento > 100000000)
```

**Operadores úteis no `filter()`:**

```{r}
# Igual a          ==
# Diferente de     !=
# Maior / Menor    >   <   >=   <=
# Está na lista    %in% c("A", "B")
# E                &
# OU               |
# Negação          !
```

```{r}
# Filmes de Drama OU Comédia
filmes %>% 
  filter(genero %in% c("Drama", "Comédia")) %>% 
  count(genero, sort = TRUE)

# Filmes com nota >= 8.0 E ano > 2010
filmes %>% 
  filter(nota >= 8.0, ano > 2010)
```

---

### `select()` — Selecionar colunas

```{r}
# Selecionar colunas por nome
filmes %>% 
  select(titulo, ano, nota)

# Selecionar um intervalo de colunas
filmes %>% 
  select(titulo:nota)

# Remover colunas com -
filmes %>% 
  select(-codigo_filme, -diretor)

# Selecionar por padrão no nome
filmes %>% 
  select(starts_with("cod"))

filmes %>% 
  select(contains("mento"))
```

---

### `mutate()` — Criar ou modificar colunas

A função `mutate()` calcula novas colunas a partir das existentes:

```{r}
filmes %>% 
  mutate(
    lucro = faturamento - orcamento,
    lucro_milhoes = lucro / 1000000,
    duracao_horas = duracao / 60
  ) %>% 
  select(titulo, orcamento, faturamento, lucro_milhoes, duracao_horas)
```

```{r}
# Qual o filme mais lucrativo?
filmes %>% 
  mutate(lucro = faturamento - orcamento) %>% 
  arrange(desc(lucro)) %>% 
  select(titulo, lucro) %>% 
  head(5)
```

```{r}
# Nota padronizada (z-score) por filme
filmes %>% 
  mutate(nota_z = (nota - mean(nota)) / sd(nota)) %>% 
  select(titulo, nota, nota_z) %>% 
  arrange(desc(nota_z)) %>% 
  head(5)
```

---

### `arrange()` — Ordenar

```{r}
# Ordenar por nota (crescente)
filmes %>% 
  arrange(nota) %>% 
  select(titulo, nota) %>% 
  head(5)

# Ordenar por nota (decrescente)
filmes %>% 
  arrange(desc(nota)) %>% 
  select(titulo, nota) %>% 
  head(5)
```

```{r}
# Ordenar por gênero e depois por nota (decrescente)
filmes %>% 
  arrange(genero, desc(nota)) %>% 
  select(genero, titulo, nota) %>% 
  head(10)
```

---

### `summarise()` e `group_by()` — Resumir e agrupar

Juntos, `group_by()` e `summarise()` são a dupla mais poderosa do dplyr:

```{r}
# Nota média geral
filmes %>% 
  summarise(
    nota_media = mean(nota),
    nota_desvio = sd(nota),
    nota_min = min(nota),
    nota_max = max(nota),
    n = n()
  )
```

```{r}
# Nota média por gênero
filmes %>% 
  group_by(genero) %>% 
  summarise(
    nota_media = mean(nota),
    n = n()
  ) %>% 
  arrange(desc(nota_media))
```

```{r}
# Orçamento médio por ano (apenas anos com 5+ filmes)
filmes %>% 
  group_by(ano) %>% 
  summarise(
    orcamento_medio = mean(orcamento, na.rm = TRUE),
    n = n()
  ) %>% 
  filter(n >= 5) %>% 
  arrange(desc(orcamento_medio)) %>% 
  head(10)
```

---

### `count()` — Atalho para frequência

```{r}
# Gêneros mais frequentes
filmes %>% 
  count(genero, sort = TRUE)

# Diretores mais prolíficos
filmes %>% 
  count(diretor, sort = TRUE) %>% 
  head(10)
```

---

## 🎬 Seus primeiros gráficos com ggplot2

E se eu te disser que você já pode criar gráficos profissionais **hoje**? Não precisa de teoria complicada — é só seguir uma receita simples.

A estrutura básica de qualquer gráfico no ggplot2 é:

```
ggplot(dados, aes(x = coluna_x, y = coluna_y)) +
  geom_tipo()
```

Vamos criar 4 gráficos essenciais com os dados de filmes:

### Histograma — distribuição das notas

```{r}
filmes %>% 
  ggplot(aes(x = nota)) +
  geom_histogram(bins = 30, fill = "#18BC9C", color = "white")
```

Cada barra mostra quantos filmes têm nota naquele intervalo. A distribuição é aproximadamente simétrica, centrada em torno de 6.

### Dispersão — orçamento × faturamento

```{r}
filmes %>% 
  ggplot(aes(x = orcamento, y = faturamento)) +
  geom_point(alpha = 0.3, color = "#2C3E50") +
  geom_smooth(method = "lm", se = FALSE, color = "#E74C3C")
```

Cada ponto é um filme. A linha vermelha mostra a tendência: quanto maior o orçamento, maior o faturamento — em média.

### Barras — top 10 gêneros

```{r}
filmes %>% 
  count(genero, sort = TRUE) %>% 
  head(10) %>% 
  ggplot(aes(x = reorder(genero, n), y = n)) +
  geom_col(fill = "#18BC9C") +
  coord_flip() +
  labs(x = NULL, y = "Número de filmes")
```

### Boxplot — nota por gênero

```{r}
filmes %>% 
  filter(genero %in% c("Ação", "Comédia", "Drama", "Ficção científica", "Terror")) %>% 
  ggplot(aes(x = genero, y = nota, fill = genero)) +
  geom_boxplot() +
  labs(x = NULL, y = "Nota IMDB") +
  theme(legend.position = "none")
```

::: {.callout-tip}
## Você acaba de fazer análise exploratória!

Em menos de 10 linhas de código você filtrou, agrupou, resumiu e visualizou dados. Isso é o poder do R + tidyverse. O resto do curso é aprofundamento dessas mesmas ferramentas.
:::

---

## Exercícios

::: {.callout-note}
## Importante

Em todos os exercícios, carregue o dataset com:  
`filmes <- read_csv2("../data/filmes_imdb.csv")`
:::

### Exercício 1

Filtre os filmes com nota maior ou igual a 8.5. Quantos filmes atendem a esse critério?

**Resultado esperado:**
```
# A tibble: 1 × 1
      n
  <int>
1   103
```

### Exercício 2

Crie uma coluna `lucro = faturamento - orcamento` e encontre os 5 filmes mais lucrativos.

**Resultado esperado:**
```
# A tibble: 5 × 2
  titulo                        lucro
  <chr>                         <dbl>
1 The story of cap and trade 48699922
2 Sholay                     18599922
3 Ram Teri Ganga Maili       12599881
4 ET                          8999901
5 Black Friday                1999989
```

### Exercício 3

Calcule a nota média e o número de filmes por gênero. Ordene da maior para a menor nota média.

**Resultado esperado:**
```
# A tibble: 19 × 3
   genero          nota_media     n
   <chr>                <dbl> <int>
 1 Documentário          6.84    70
 2 Guerra                6.75    19
 3 História              6.73    21
 4 Drama                 6.56   964
 5 Musical               6.56    13
 6 Biografia             6.54    90
 7 Crime                 6.49   308
 8 Mistério              6.43    90
 9 Esporte               6.42     5
10 Aventura              6.42    80
# … with 9 more rows
```

### Exercício 4

Crie um histograma da coluna `duracao` (duração dos filmes em minutos). Use 40 bins.

**Resultado esperado:**

*Um histograma com pico em torno de 90-100 minutos, distribuição assimétrica à direita.*

### Exercício 5

Crie um gráfico de dispersão com `orcamento` no eixo x, `nota` no eixo y. Existe relação visível?

**Resultado esperado:**

*Nuvem de pontos sem padrão claro — orçamento não determina a qualidade do filme.*

### Exercício 6

Crie um gráfico de barras com os 10 diretores que mais aparecem no dataset.

**Resultado esperado:**

*Gráfico de barras horizontal com Woody Allen no topo, seguido por Steven Spielberg, Clint Eastwood, etc.*

### Exercício 7 (Desafio)

Combine `filter()`, `mutate()`, `group_by()` e `summarise()` para responder: qual gênero tem o maior orçamento médio entre filmes com nota ≥ 7.0?

**Resultado esperado:**
```
# A tibble: 10 × 3
   genero          orcamento_medio     n
   <chr>                     <dbl> <int>
 1 Aventura              22980338.     9
 2 Animação              19091918.     9
 3 Fantasia              16110251.     4
 4 Ação                  15915052.    37
 5 Ficção científica     14880336.    21
 6 Guerra                11377778.     2
 7 Drama                 11075548.    91
 8 Comédia                9832855.    46
 9 Romance                9465063.    10
10 Thriller               9416381.    12
```
