# Dia 2 — Manhã

**Dia 2 — Manhã | 4 horas**

## Objetivos {.unnumbered}

Ao final deste capítulo, você será capaz de:

- Criar colunas condicionais com `case_when()` e `if_else()`
- Trabalhar com operações de janela (top N, valores defasados)
- Cruzar tabelas com os diferentes tipos de join
```{r setup, include=FALSE}
library(readr)
library(dplyr)
filmes <- read_csv2("../data/filmes_imdb.csv")
inv_florestal <- read_csv("../data/inv_florestal.csv")
parcelas <- read_csv("../data/parcelas.csv")
```
- Transitar entre dados de filmes e dados florestais com as mesmas técnicas

---

## Manipulação condicional

Muitas vezes você precisa criar colunas cujo valor **depende de uma condição**. Para isso usamos `case_when()` (múltiplas condições) e `if_else()` (condição binária).

### `case_when()` — múltiplas condições

```{r}
# Classificar filmes por faixa de nota
filmes %>% 
  mutate(
    categoria = case_when(
      nota >= 8.5 ~ "Excelente",
      nota >= 7.0 ~ "Bom",
      nota >= 5.0 ~ "Regular",
      TRUE ~ "Ruim"
    )
  ) %>% 
  count(categoria)
```

```{r}
# Mesma lógica aplicada a dados florestais
inv_florestal %>% 
  mutate(
    classe_dap = case_when(
      dap >= 35 ~ "Grossa",
      dap >= 15 ~ "Média",
      TRUE ~ "Fina"
    )
  ) %>% 
  count(classe_dap)
```

### `if_else()` — condição binária

```{r}
# Classificar como "Sucesso" se faturamento > orçamento
filmes %>% 
  mutate(
    sucesso = if_else(faturamento > orcamento, "Sim", "Não")
  ) %>% 
  count(sucesso)
```

---

## Operações com janelas

Operações de janela permitem comparar cada linha com outras do mesmo grupo, sem perder os dados originais.

### Top N por grupo

```{r}
# Top 3 filmes por gênero (por nota)
filmes %>% 
  group_by(genero) %>% 
  slice_max(nota, n = 3) %>% 
  select(genero, titulo, nota) %>% 
  arrange(genero, desc(nota))
```

```{r}
# 5 árvores com maior DAP em cada parcela (dado florestal)
inv_florestal %>% 
  group_by(parcela) %>% 
  slice_max(dap, n = 5) %>% 
  select(parcela, especie, dap, altura)
```

### Valores defasados: `lag()` e `lead()`

```{r}
# Comparar faturamento entre filmes consecutivos do mesmo diretor
filmes %>% 
  group_by(diretor) %>% 
  arrange(ano) %>% 
  mutate(
    faturamento_anterior = lag(faturamento),
    variacao = faturamento - faturamento_anterior
  ) %>% 
  select(diretor, ano, titulo, faturamento, faturamento_anterior, variacao) %>% 
  filter(!is.na(variacao))
```

### Operações cumulativas

```{r}
# Soma cumulativa de faturamento por ano
filmes %>% 
  group_by(ano) %>% 
  arrange(faturamento) %>% 
  mutate(
    faturamento_cumulativo = cumsum(faturamento)
  ) %>% 
  select(ano, titulo, faturamento, faturamento_cumulativo)
```

```{r}
# Volume acumulado por parcela (dado florestal)
inv_florestal %>% 
  group_by(parcela) %>% 
  mutate(volume_cumulativo = cumsum(volume)) %>% 
  select(parcela, especie, volume, volume_cumulativo)
```

---

## Trabalhando com múltiplas tabelas: Joins

Na vida real, os dados raramente estão em uma única tabela. Informações complementares ficam em tabelas separadas que precisam ser **cruzadas**.

### Os tipos de join

```
left_join()   → Mantém TODAS as linhas da tabela da esquerda
inner_join()  → Mantém APENAS linhas com correspondência nas duas
full_join()   → Mantém TODAS as linhas de ambas
anti_join()   → Mostra o que NÃO tem correspondência (diagnóstico)
```

### Exemplo prático: filmes + elenco

```{r}
# Carregar tabelas separadas
elenco <- read_csv("../data/elenco.csv")

# left_join: adicionar informações do elenco aos filmes
filmes_com_elenco <- filmes %>% 
  left_join(elenco, by = c("codigo_filme" = "codigo"))

glimpse(filmes_com_elenco)
```

### Exemplo florestal: inventário + cadastro

```{r}
# Dados de árvores (inv_florestal) + informações das parcelas (parcelas)
parcelas <- read_csv("../data/parcelas.csv")

inv_completo <- inv_florestal %>% 
  left_join(parcelas, by = "parcela")

glimpse(inv_completo)
```

```{r}
# Agora podemos calcular volume por hectare!
inv_completo %>% 
  group_by(parcela, idade, sitio) %>% 
  summarise(
    volume_total = sum(volume),
    area_ha = first(area_parcela) / 10000,
    volume_ha = volume_total / area_ha
  ) %>% 
  arrange(desc(volume_ha))
```

### Diagnóstico com `anti_join()`

```{r}
# Parcelas que estão no inventário mas NÃO no cadastro
inv_florestal %>% 
  anti_join(parcelas, by = "parcela") %>% 
  distinct(parcela)

# Parcelas no cadastro mas SEM árvores no inventário
parcelas %>% 
  anti_join(inv_florestal, by = "parcela")
```

### `bind_rows()` — Empilhando tabelas

```{r}
# Simulando inventários de anos diferentes
inv_2022 <- inv_florestal %>% mutate(ano_medicao = 2022)
inv_2023 <- inv_florestal %>% mutate(ano_medicao = 2023, dap = dap + rnorm(n(), 2, 1))

inv_historico <- bind_rows(inv_2022, inv_2023)

inv_historico %>% 
  group_by(ano_medicao) %>% 
  summarise(dap_medio = mean(dap))
```

---

## Transição: de filmes para floresta

A beleza do que você aprendeu é que as **mesmas técnicas** se aplicam a qualquer domínio. Compare:

```{r}
# Análise com filmes
filmes %>% 
  group_by(genero) %>% 
  summarise(media = mean(nota), n = n()) %>% 
  arrange(desc(media))
```

```{r}
# Mesma análise com dados florestais
inv_florestal %>% 
  group_by(especie) %>% 
  summarise(media_dap = mean(dap), n = n()) %>% 
  arrange(desc(media_dap))
```

A estrutura é idêntica. Só mudam os nomes das colunas e o contexto!

---

## Exercícios

### Exercício 1

Usando `case_when()`, classifique as árvores do `inv_florestal` em classes de DAP: "Fina" (< 15 cm), "Média" (15-25 cm), "Grossa" (> 25 cm). Conte quantas árvores em cada classe.

**Resultado esperado:**
```
# A tibble: 3 × 2
  classe_dap     n
  <chr>      <int>
1 Grossa        96
2 Média        401
3 Fina         495
```

### Exercício 2

Usando `slice_max()`, encontre as 3 maiores árvores (por DAP) de cada espécie.

**Resultado esperado:**
```
# A tibble: 9 × 3
  especie    dap altura
  <chr>    <dbl>  <dbl>
1 Eucalipto  42.3   32.1
2 Eucalipto  41.8   31.5
3 Eucalipto  40.2   30.8
4 Pinus      38.7   28.4
5 Pinus      37.2   27.8
6 Pinus      36.5   27.1
# … with 3 more rows
```

### Exercício 3

Faça um `left_join` entre `inv_florestal` e `parcelas`. Agrupe por `parcela` e calcule: volume total, área em hectares, volume por hectare.

**Resultado esperado (top 3 parcelas):**
```
# A tibble: 30 × 5
   parcela volume_total area_ha volume_ha
     <dbl>        <dbl>   <dbl>     <dbl>
 1       7        25.2    0.06      420. 
 2       2        24.3    0.06      405. 
 3      30        23.8    0.06      397. 
```

### Exercício 4

Calcule o IMA (Incremento Médio Anual) = volume_ha / idade para cada parcela. Ordene do maior para o menor.

**Resultado esperado (top 3):**
```
# A tibble: 30 × 4
  parcela volume_ha idade   IMA
    <dbl>     <dbl> <dbl> <dbl>
1       7      420.     5  84.1
2      12      395.     5  79.1
3      15      389.     7  55.6
```

### Exercício 5

Use `anti_join()` para verificar se há alguma parcela no `inv_florestal` que não existe no cadastro de `parcelas`.

**Resultado esperado:**
```
# A tibble: 0 × 1
# … with 1 variable: parcela
```
*(Zero linhas = tudo certo, todas as parcelas têm cadastro.)*
