# Dia 3 — Manhã

**Dia 3 — Manhã | 4 horas**

## Objetivos {.unnumbered}

Ao final deste capítulo, você será capaz de:

- Manipular texto com `stringr` (buscar, extrair, substituir)
- Trabalhar com fatores usando `forcats` (reordenar, agrupar)
- Lidar com datas usando `lubridate` (parse, extrair, calcular intervalos)
```{r setup, include=FALSE}
library(readr)
library(dplyr)
library(ggplot2)
library(stringr)
library(forcats)
library(lubridate)
filmes <- read_csv2("../data/filmes_imdb.csv")
inv_florestal <- read_csv("../data/inv_florestal.csv")
clima <- read_csv("../data/clima.csv")
```

---

## Manipulação de texto com `stringr`

Dados reais vêm sujos: espaços extras, maiúsculas inconsistentes, padrões que precisam ser extraídos. O pacote `stringr` resolve isso.

### Detectar e contar padrões

```{r}
library(stringr)

# Quantos filmes têm "The" no título?
filmes %>%
  mutate(tem_the = str_detect(titulo, "^The ")) %>%
  count(tem_the)
```

```{r}
# Quantas espécies contêm "Eucalyptus"?
inv_florestal %>%
  mutate(euca = str_detect(especie, "Eucalyptus")) %>%
  count(euca)
```

### Extrair e substituir

```{r}
# Extrair o ano de uma data em formato texto
str_extract("15/03/2023", "\\d{4}$")

# Substituir abreviações
str_replace("Eucalyptus grandis", "Eucalyptus", "E.")
```

```{r}
# Padronizar nomes de espécies
inv_florestal %>%
  mutate(especie_curto = str_replace(especie, "Eucalyptus", "E.")) %>%
  distinct(especie_curto)
```

### Limpeza de texto

```{r}
# Texto sujo (simulando dado real de campo)
nomes_sujos <- c("  EUCALYPTUS GRANDIS  ", "Pinus taeda", "Eucalyptus  urophylla")

# Faxina completa
nomes_sujos %>%
  str_squish() %>%        # remove espaços extras
  str_to_lower() %>%      # tudo minúsculo
  str_to_title()          # primeira letra maiúscula
```

```{r}
# Aplicando limpeza ao dataset
inv_florestal %>%
  mutate(especie_limpa = str_squish(especie) %>% str_to_title()) %>%
  count(especie_limpa)
```

---

## Fatores com `forcats`

Fatores são variáveis categóricas. O pacote `forcats` ajuda a reordená-los e agrupá-los — essencial para gráficos e modelos.

### Reordenar por outra variável

```{r}
# Ordenar espécies por DAP médio (útil para gráficos)
inv_florestal %>%
  mutate(especie = fct_reorder(especie, dap, .fun = median)) %>%
  ggplot(aes(x = especie, y = dap, fill = especie)) +
  geom_boxplot() +
  labs(x = NULL, y = "DAP (cm)", title = "DAP por espécie (ordenado pela mediana)") +
  theme(legend.position = "none")
```

### Agrupar categorias raras

```{r}
# Agrupar gêneros com poucos filmes como "Outros"
filmes %>%
  mutate(genero_agrupado = fct_lump(genero, n = 5)) %>%
  count(genero_agrupado, sort = TRUE)
```

```{r}
# Agrupar espécies raras no inventário
inv_florestal %>%
  mutate(especie_agrupada = fct_lump(especie, n = 3)) %>%
  count(especie_agrupada, sort = TRUE)
```

### Ordenar por frequência

```{r}
# Gênero mais comum primeiro
filmes %>%
  mutate(genero = fct_infreq(genero)) %>%
  ggplot(aes(y = genero)) +
  geom_bar(fill = "#18BC9C") +
  labs(title = "Frequência de gêneros", x = "Nº de filmes", y = NULL)
```

---

## Datas com `lubridate`

Lidar com datas no R sempre foi doloroso — até o `lubridate`. Ele transforma texto em data com funções intuitivas.

### Parse de datas

```{r}
library(lubridate)

# Formatos comuns no Brasil
dmy("15/03/2023")       # dia/mês/ano
dmy("15 de março de 2023")
ymd("2023-03-15")       # ano-mês-dia (ISO)
mdy("March 15, 2023")   # mês/dia/ano (inglês)
```

```{r}
# Com hora
ymd_hms("2023-03-15 14:30:00")
dmy_hm("15/03/2023 14:30")
```

### Extrair componentes

```{r}
data_medicao <- dmy("15/03/2023")

year(data_medicao)     # ano
month(data_medicao)    # mês (número)
month(data_medicao, label = TRUE)  # mês (nome)
wday(data_medicao, label = TRUE)   # dia da semana
quarter(data_medicao)  # trimestre
semester(data_medicao) # semestre
```

### Aritmética com datas

```{r}
# Adicionar dias
data_medicao + days(30)

# Adicionar meses
data_medicao + months(6)

# Adicionar anos
data_medicao + years(1)

# Calcular idade do povoamento
data_plantio <- dmy("15/05/2017")
intervalo <- interval(data_plantio, data_medicao)
intervalo / years(1)    # idade em anos decimais
```

### Exemplo prático: dados climáticos

```{r}
clima <- read_csv("../data/clima.csv")

clima %>%
  mutate(
    data = dmy(data),
    mes = month(data, label = TRUE, abbr = FALSE),
    ano = year(data)
  ) %>%
  group_by(mes) %>%
  summarise(
    temp_media = mean(temperatura, na.rm = TRUE),
    precip_total = sum(precipitacao, na.rm = TRUE)
  )
```

```{r}
# Série temporal de temperatura
clima %>%
  mutate(data = dmy(data)) %>%
  ggplot(aes(x = data, y = temperatura)) +
  geom_line(color = "#E74C3C") +
  geom_smooth(se = FALSE, color = "#2C3E50") +
  labs(title = "Temperatura ao longo do tempo", x = NULL, y = "Temperatura (°C)")
```

---

## Exercícios

### Exercício 1

Na coluna `especie` do `inv_florestal`, quantos registros contêm "Eucalyptus" no nome?

**Resultado esperado:**
```
[1] 664
```

### Exercício 2

Padronize os nomes das espécies removendo espaços extras e convertendo para maiúsculas (título).

**Resultado esperado:**
```
[1] "Eucalyptus Grandis" "Pinus Taeda"
```

### Exercício 3

Agrupe as espécies com menos de 100 árvores como "Outras". Conte a frequência.

**Resultado esperado:**
```
# A tibble: 3 × 2
  especie_agrupada     n
  <fct>            <int>
1 Eucalyptus Grandis  664
2 Pinus Taeda         282
3 Outras               46
```

### Exercício 4

No dataset `clima.xlsx`, parse a coluna de data e calcule a temperatura média por mês (ordenada de janeiro a dezembro).

**Resultado esperado:**
```
# A tibble: 12 × 2
   mes       temp_media
   <ord>          <dbl>
 1 janeiro         24.5
 2 fevereiro       24.2
 3 março           23.1
...
12 dezembro        24.8
```

### Exercício 5

Usando os dados de `clima`, crie um gráfico de barras da precipitação total por mês.

**Resultado esperado:**

*Gráfico com 12 barras azuis, maior precipitação no verão (dez-jan).*

### Exercício 6

Parse a data `"15/05/2017"` e calcule quantos anos se passaram até hoje.

**Resultado esperado:**
```
[1] 9.04
```
*(O valor exato depende da data atual.)*
