# Dia 3 — Tarde

**Dia 3 — Tarde | 4 horas**

## Objetivos {.unnumbered}

- Entender o conceito de dados organizados (tidy data)
- Transformar dados entre formato largo e longo com `pivot_longer()` e `pivot_wider()`
- Importar dados de múltiplas fontes (múltiplas abas Excel, múltiplos CSVs)

---
```{r setup, include=FALSE}
library(readr)
library(dplyr)
library(tidyr)
library(ggplot2)
library(purrr)
inv_florestal <- read_csv("../data/inv_florestal.csv")
clima <- read_csv("../data/clima.csv")
talhoes <- read_csv("../data/talhoes.csv")
```

## Tidy Data

Dados organizados (*tidy data*) seguem três regras:

1. **Cada coluna é uma variável**
2. **Cada linha é uma observação**
3. **Cada célula é um valor**

Este conceito, proposto por Hadley Wickham, é a base para todo o `tidyverse`. Quando seus dados estão organizados, todas as funções funcionam perfeitamente juntas.

### Formato largo vs formato longo

**Formato largo** (comum em planilhas Excel, visualização humana):

| parcela | dap_2021 | dap_2022 | dap_2023 |
|---------|----------|----------|----------|
| 1 | 15.2 | 17.8 | 20.1 |
| 2 | 14.8 | 16.9 | 19.5 |

**Formato longo** (ideal para análise e ggplot2):

| parcela | ano | dap |
|---------|-----|-----|
| 1 | 2021 | 15.2 |
| 1 | 2022 | 17.8 |
| 1 | 2023 | 20.1 |
| 2 | 2021 | 14.8 |
| 2 | 2022 | 16.9 |
| 2 | 2023 | 19.5 |

### `pivot_longer()` — largo → longo

```{r}
# Simulando inventário contínuo (formato largo)
inv_largo <- tibble(
  parcela = 1:3,
  dap_2021 = c(15.2, 14.8, 13.5),
  dap_2022 = c(17.8, 16.9, 15.2),
  dap_2023 = c(20.1, 19.5, 17.8)
)
inv_largo
```

```{r}
# Converter para formato longo
inv_largo %>% 
  pivot_longer(
    cols = starts_with("dap_"),
    names_to = "ano",
    values_to = "dap",
    names_prefix = "dap_"
  ) %>% 
  mutate(ano = as.numeric(ano))
```

```{r}
# Agora podemos analisar e plotar
inv_longo <- inv_largo %>% 
  pivot_longer(starts_with("dap_"), names_to = "ano", values_to = "dap", names_prefix = "dap_") %>% 
  mutate(ano = as.numeric(ano))

inv_longo %>% 
  ggplot(aes(x = ano, y = dap, color = factor(parcela))) +
  geom_line(size = 1) +
  geom_point(size = 2) +
  labs(title = "Evolução do DAP por parcela", x = "Ano", y = "DAP (cm)", color = "Parcela")
```

### `pivot_wider()` — longo → largo

```{r}
# Tabela-resumo: volume por parcela × espécie
inv_florestal %>% 
  group_by(parcela, especie) %>% 
  summarise(volume_total = sum(volume), .groups = "drop") %>% 
  pivot_wider(
    names_from = especie,
    values_from = volume_total,
    values_fill = 0
  )
```

### Separar e unir colunas

```{r}
# Código da parcela: "T1-P2" → talhão + parcela
tibble(codigo = c("T1-P1", "T1-P2", "T2-P1")) %>% 
  separate(codigo, into = c("talhao", "parcela"), sep = "-")
```

```{r}
# Unir colunas
tibble(talhao = "T1", parcela = "P1") %>% 
  unite("codigo", talhao, parcela, sep = "-")
```

### Preencher combinações e valores ausentes

```{r}
# complete() — garante todas as combinações
inv_florestal %>% 
  count(parcela, especie) %>% 
  complete(parcela, especie, fill = list(n = 0))
```

---

## Importação de múltiplos arquivos

### Múltiplas abas de um Excel

```{r}
# Listar abas
read_csv("../data/talhoes.csv")

# Importar todas as abas e combinar
talhoes <- read_csv("../data/talhoes.csv")
talhoes
```

### Múltiplos CSVs de uma pasta

```{r}
# Listar arquivos e importar todos
arquivos <- list.files("../data/parcelas_ano/", pattern = "*.csv", full.names = TRUE)
arquivos

todos_dados <- map_dfr(arquivos, read_csv2)
glimpse(todos_dados)
```

---

## Lidando com dados ausentes (NA)

```{r}
# Identificar NAs
inv_florestal %>% 
  summarise(across(everything(), ~ sum(is.na(.)))) %>% 
  pivot_longer(everything(), names_to = "coluna", values_to = "n_na")
```

```{r}
# Remover linhas com NA
inv_florestal %>% drop_na(dap, altura)

# Substituir NA por valor
inv_florestal %>% replace_na(list(altura = 0))
```

---

## Exercícios

### Exercício 1

Dada a tabela no formato largo:

```
# A tibble: 3 × 4
  parcela dap_2021 dap_2022 dap_2023
    <int>    <dbl>    <dbl>    <dbl>
1       1     15.2     17.8     20.1
2       2     14.8     16.9     19.5
3       3     13.5     15.2     17.8
```

Converta para formato longo com `pivot_longer()`.

**Resultado esperado:**
```
# A tibble: 9 × 3
  parcela   ano   dap
    <int> <dbl> <dbl>
1       1  2021  15.2
2       1  2022  17.8
3       1  2023  20.1
4       2  2021  14.8
5       2  2022  16.9
6       2  2023  19.5
7       3  2021  13.5
8       3  2022  15.2
9       3  2023  17.8
```

### Exercício 2

Calcule o volume total por `parcela` × `especie` no `inv_florestal`. Use `pivot_wider()` para criar uma tabela com espécies nas colunas.

**Resultado esperado:**
```
# A tibble: 30 × 3
   parcela `Eucalyptus Grandis` `Pinus Taeda`
     <dbl>                <dbl>         <dbl>
 1       1                10.3          6.8
 2       2                11.2          7.1
 3       3                 8.9          5.4
```

### Exercício 3

Importe todas as abas do arquivo `talhoes.xlsx` e combine em um único data frame. Quantas linhas no total?

**Resultado esperado:**
```
[1] 150
```

### Exercício 4

Verifique com `complete()` se toda parcela tem registro para toda espécie. Preencha combinações ausentes com volume 0.
