# Dia 4 — Manhã

**Dia 4 — Manhã | 4 horas**

## Objetivos {.unnumbered}

- Escrever funções próprias para automatizar tarefas repetitivas
- Usar `purrr::map()` para aplicar funções a múltiplos elementos
- Aninhar dados e ajustar modelos por grupo

---
```{r setup, include=FALSE}
library(readr)
library(dplyr)
library(purrr)
library(ggplot2)
library(tidyr)
inv_florestal <- read_csv("../data/inv_florestal.csv")
```

## Por que criar funções?

Se você copiou e colou um código mais de 3 vezes, **transforme em função**. O princípio DRY (*Don't Repeat Yourself*) evita erros e torna seu código reutilizável.

```{r}
# SEM função: copiar e colar para cada parcela (ruim!)
# volume_p1 <- sum(inv_florestal$volume[inv_florestal$parcela == 1])
# volume_p2 <- sum(inv_florestal$volume[inv_florestal$parcela == 2])
# ... repetir 30 vezes

# COM função: escreva uma vez, reutilize sempre
volume_parcela <- function(dados, num_parcela) {
  dados %>% 
    filter(parcela == num_parcela) %>% 
    summarise(volume_total = sum(volume))
}
```

---

## Anatomia de uma função

```{r}
nome_da_funcao <- function(argumento1, argumento2 = valor_default) {
  # corpo da função
  resultado <- argumento1 + argumento2
  return(resultado)
}
```

### Exemplos aplicados

```{r}
# Função para área basal (m²)
area_basal <- function(dap) {
  pi * (dap / 200)^2
}

area_basal(dap = 25)
area_basal(c(15, 20, 25, 30))
```

```{r}
# Função para volume cilíndrico
volume <- function(dap, altura, ff = 0.5) {
  area_basal(dap) * altura * ff
}

volume(25, 30)
volume(25, 30, ff = 0.45)
```

```{r}
# Função para classificar sítio
classificar_sitio <- function(altura_dominante, idade) {
  if (altura_dominante > 30) return("Bom")
  if (altura_dominante > 22) return("Médio")
  return("Ruim")
}

classificar_sitio(33, 7)
classificar_sitio(25, 7)
classificar_sitio(18, 7)
```

---

## Iteração com `purrr`

O pacote `purrr` oferece uma família de funções `map()` para aplicar uma função a cada elemento de um vetor ou lista — sem loops explícitos.

### `map()` — a base de tudo

```{r}
# Calcular volume para várias árvores
daps <- c(15, 20, 25, 30, 35)
alturas <- c(18, 22, 28, 32, 34)

map2_dbl(daps, alturas, volume)
```

### Tipos de saída

```{r}
# map_dbl() → vetor numérico
# map_chr() → vetor de texto
# map_dfr() → data frame (empilhado)
# map_lgl() → vetor lógico

# Exemplo: aplicar área_basal a uma coluna
inv_florestal %>% 
  mutate(ab = map_dbl(dap, area_basal)) %>% 
  select(dap, ab) %>% 
  head(5)
```

### `map_dfr()` — empilhar resultados

```{r}
# Calcular estatísticas por parcela e empilhar
parcelas <- unique(inv_florestal$parcela)

resultados <- map_dfr(parcelas, function(p) {
  inv_florestal %>% 
    filter(parcela == p) %>% 
    summarise(
      parcela = p,
      dap_medio = mean(dap),
      altura_media = mean(altura),
      volume_total = sum(volume)
    )
})

head(resultados, 5)
```

---

## Aninhamento: modelos por grupo

Uma das técnicas mais poderosas do `purrr`: aninhar dados por grupo e aplicar modelos a cada grupo.

```{r}
# Modelo hipsométrico por espécie
modelos_especie <- inv_florestal %>% 
  group_by(especie) %>% 
  nest() %>% 
  mutate(
    modelo = map(data, ~ lm(altura ~ log(dap), data = .x)),
    r2 = map_dbl(modelo, ~ summary(.x)$r.squared),
    coef = map(modelo, broom::tidy)
  )

modelos_especie %>% select(especie, r2)
```

```{r}
# Extrair coeficientes
modelos_especie %>% 
  select(especie, coef) %>% 
  unnest(coef)
```

```{r}
# Plotar curvas ajustadas
inv_florestal %>% 
  ggplot(aes(x = dap, y = altura, color = especie)) +
  geom_point(alpha = 0.3) +
  geom_smooth(method = "lm", formula = y ~ log(x), se = FALSE, linewidth = 1.5) +
  labs(title = "Curvas hipsométricas ajustadas por espécie", x = "DAP (cm)", y = "Altura (m)")
```

### `walk()` — Efeitos colaterais

`walk()` é como `map()`, mas não retorna resultado — ideal para salvar arquivos:

```{r}
# Gerar e salvar um gráfico por parcela
inv_florestal %>% 
  group_by(parcela) %>% 
  group_walk(~ {
    p <- ggplot(.x, aes(x = dap, y = altura)) +
      geom_point() + geom_smooth(method = "lm", formula = y ~ log(x), se = FALSE) +
      labs(title = paste("Parcela", .y$parcela))
    ggsave(paste0("parcela_", .y$parcela, ".png"), p, width = 6, height = 4)
  })
```

---

## Exercícios

### Exercício 1

Escreva uma função `cv(x)` que calcula o coeficiente de variação (`sd(x) / mean(x) * 100`). Teste com `c(15, 20, 25, 30, 35)`.

**Resultado esperado:**
```
[1] 31.62278
```

### Exercício 2

Escreva uma função `resumo_parcela(dados, num_parcela)` que retorna n° de árvores, DAP médio e volume total da parcela. Teste com a parcela 1.

**Resultado esperado:**
```
# A tibble: 1 × 3
      n dap_medio volume_total
  <int>     <dbl>        <dbl>
1    33      20.3         17.2
```

### Exercício 3

Use `map_dbl()` para aplicar a função `volume()` a um vetor de DAPs `c(10, 15, 20, 25, 30)` com altura fixa de 25 m.

**Resultado esperado:**
```
[1] 0.098 0.221 0.393 0.614 0.884
```

### Exercício 4

Aninhe os dados por `parcela` e ajuste `lm(altura ~ log(dap))` para cada parcela. Qual parcela tem o maior R²?

**Resultado esperado:**
```
# A tibble: 30 × 2
   parcela    r2
     <int> <dbl>
 1       7 0.892
 2      12 0.881
 3      15 0.876
...
```

### Exercício 5

Gere e salve um histograma do DAP para cada espécie usando `group_walk()`.
